臺灣高等法院高雄分院刑事判決　　　　100年度上訴字第987號
上　訴　人
即　被　告　許惠分
上列上訴人因偽造文書等案件，不服臺灣屏東地方法院100 年度
訴字第17號中華民國100 年5 月3 日第一審判決（起訴案號：臺
灣屏東地方法院檢察署98年度偵字第6606號），提起上訴，本院
判決如下：
    主  文
原判決撤銷。
許惠分犯行使偽造私文書罪（即行使偽造中央市場合約書部分）
，處有期徒刑壹年捌月，偽造之中央市場合約書壹份及「葉春郎
」印章壹只，均沒收；又犯行使偽造私文書罪（即行使偽造讓渡
契約部分），處有期徒刑肆月，偽造之讓渡契約書壹份及「徐志
雄」、「蔡明文」印章各壹只，均沒收。應執行有期徒刑壹年拾
月，偽造之中央市場合約書、偽造之讓渡契約書各壹份，偽造之
「葉春郎」、「徐志雄」、「蔡明文」印章各壹只均沒收。
    事  實
一、許惠分因生意失敗，經濟陷入困窘，明知其未有屏東縣東港
    鎮公有市場攤位之出租權及使用權，竟基於意圖為自己不法
    所有及行使偽造私文書之犯意，於民國96年1 月間某日，向
    鄭英鑾佯稱：伊有多個市場攤位可供投資，每個攤位新台幣
    （下同）5 萬元或6 萬元兩種單位，每日分別可回收4 百元
    、5 百元之租金或分紅等語。其為取信於鄭英鑾，於96年1
    月間某日（該月份25日前），在不詳處所，委請不知情之他
    人，於「中央市場合約書」之立契約人欄偽簽「王憲昭」（
    屏東縣東港鎮長）之簽名1 枚，並委請不知情之成年人偽刻
    「葉春郎」之印章1 只，蓋於「中央市場合約書」而偽造「
    葉春郎」印文2 枚，以此方式偽造該合約書之私文書1 份，
    並於同年1 月間某日，向鄭英鑾出示行使該合約書，致鄭英
    鑾陷於錯誤而陸續投資8 萬餘元，至同年4 月間某日，又利
    用不知情之鄭英鑾介紹葉秋蘭參予投資，並由鄭英蘭向葉秋
    蘭出示上開偽造之合約書，以取信葉秋蘭，足生損害於鄭英
    鑾、葉秋蘭、王憲昭、葉春郎等人。鄭英鑾、葉秋蘭二人陷
    於錯誤，葉秋蘭陸續透過鄭英鑾投資交付46萬餘元予許惠分
    ，鄭英鑾亦接續投資交付金額不詳之款項於許惠分。其間許
    惠分為繼續取信於鄭英鑾及葉秋蘭，乃按期支付約定之投資
    回收分紅金額。至96年8 月間許惠分又基於同一詐欺取財犯
    意，接續向鄭英鑾及葉秋蘭佯稱有一些工程可投資分紅，致
    二人續陷於錯誤，葉秋蘭因而陸續親自或透過鄭英鑾交付
    244 萬元予許惠分，鄭英鑾亦陸續交付不詳金額之款項予許
    惠分，至97年4 月間許惠分無法支付回收分紅款項，經向屏
    東縣東港鎮公所查詢後，二人始知受騙。於97年7 月3 日協
    商此等債務時，經扣除按期收取之回收分紅金額，許惠分尚
    欠葉秋蘭172 萬元、鄭英鑾298 萬元，許惠分並簽發同額之
    本票分別交付二人。
二、許惠分於97年4 月間，因無法支付約定之回收分紅款項，乃
    向鄭英鑾及葉秋蘭虛稱徐志雄其它工程虧損，挪用部分費用
    ，請彼等相信，鄭英鑾乃要求許惠分提出相關證明，許惠分
    另基於偽造私文書加以行使之故意，委請不知情之人偽刻「
    徐志雄」、「蔡明文」之印章，蓋於讓渡契約上，偽造徐志
    雄」印文2 枚、「蔡明文」印文1 枚，同時委請不知情之他
    人偽簽徐志雄及蔡明文之簽名各1 枚，以此方式偽造該讓渡
    契約之私文書1 份，以表彰徐志雄將契約所載攤位讓予鄭英
    鑾，蔡明文為保證人之意思，而持以向鄭英鑾出示以為行使
    ，足生損害於鄭英鑾、徐志雄及蔡明文等人。
三、案經屏東縣政府警察局東港分局報告臺灣屏東地方法院檢察
    署檢察官偵查起訴。
    理  由
一、證據能力之論述：被告以外之人於審判外之言詞或書面陳述
    ，除法律有規定者外，不得作為證據，刑事訴訟法第159 條
    第1 項定有明文。又被告以外之人於審判外之陳述，雖不符
    前四條之規定，而經當事人於審判程序同意作為證據，法院
    審酌該言詞陳述或書面陳述作成時之情況，認為適當者，亦
    得為證據。當事人、代理人或辯護人於法院調查證據時，知
    有第159 條第1 項不得為證據之情形，而未於言詞辯論終結
    前聲明異議者，視為有前項之同意，刑事訴訟法第159 條之
    5 亦有明定。本判決以下所引言詞或書面之傳聞證據，檢察
    官、被告對其證據能力，於本院準備程序中均表示同意作為
    證據，而於本院調查證據時，亦均知悉有刑事訴訟法第159
    條第1 項原則上不得作為證據之情形，惟均未於本院言詞辯
    論終結前聲明異議，本院審酌證據資料作成時之情況，並無
    違法不當及證明力明顯過低之瑕疵，且無依法應排除其證據
    能力之情形，認以之作為證據應屬適當，依同法第159 條之
    5 第2 項、第1 項之規定，自均有證據能力。
二、訊據被告許惠分於本院審理中否認本件犯行，辯稱：上開「
    中央市場合約書」、「讓渡契約書」均非伊所偽造，其上之
    簽名均非伊所簽，印章亦非伊所蓋，不知何人所蓋，偽造讓
    渡契約部分要問鄭英鑾。葉秋蘭交給鄭英鑾轉交給伊的錢，
    大約70萬元，鄭英鑾本人則根本沒有拿自己的錢投資，但有
    拿別人的錢及葉秋蘭的錢來投資，伊收得的款項有一部分是
    給鄭英鑾的回扣，鄭英鑾知道這是騙局等語。
三、惟查：
(一)、上開王憲昭、徐志雄、蔡明文之簽名及「蔡明文」、「葉春
    郎」之印文、「中央市場合約書」及「讓渡契約」均係偽造
    等事實，業經證人徐志雄於檢察事務官詢問時證稱：伊為屏
    東東港鎮代表會鎮民代表，「讓渡契約」上的「徐志雄」不
    是伊所簽，伊沒有中央市場攤位的使用權或出租權，伊不識
    蔡明文、葉春郎、許惠分，王憲昭是現任鎮長，伊不曾授權
    簽伊的名字等語在卷（見偵查卷第47頁至第48頁）。又屏東
    縣東港鎮公所之公有市場名稱為第一、二市場，並無中央市
    場一名，而徐志雄、鄭英鑾並非該市場承租戶，被告許惠分
    並無公有市場攤位出租權及使用權等情，亦有屏東縣東港鎮
    公所99年11月19日東鎮建字第0990014217號函( 偵查卷第49
    頁）在卷足稽，本件中央市場合約書、讓渡契約書及其上簽
    名、印文均係偽造，應堪認定。
(二)、被告於96年1 月間某日，向鄭英鑾佯稱：伊有多個市場攤位
    可供投資，每個攤位5 萬元或6 萬元，兩種單位，每日分別
    可回收4 百元、5 百元之租金等語。其為取信於鄭英鑾，於
    96年1 月間某日（該月份25日前），並於同年1 月間某日，
    向鄭英鑾出示行使上開偽造之合約書，致鄭英鑾陷於錯誤而
    陸續投資8 萬元，至同年4 月間某日，鄭英鑾並介紹葉秋蘭
    參予投資，並由鄭英蘭向葉秋蘭出示上開偽造之合約書，以
    取信葉秋蘭，足生損害於鄭英鑾、葉秋蘭、王憲昭、葉春郎
    等人。鄭英鑾、葉秋蘭二人陷於錯誤，葉秋蘭陸續透過鄭英
    鑾投資交付46萬餘元予許惠分，鄭英鑾亦接續投資交付金額
    不詳之款項於許惠分。其間許惠分為繼續取信於鄭英鑾及葉
    秋蘭，乃按期支付約定之投資回收分紅金額。至96年8 月間
    許惠分又基於同一詐欺取財犯意，接續向鄭英鑾及葉秋蘭佯
    稱有一些工程可投資分紅，致二人續陷於錯誤，葉秋蘭因而
    陸續親自或透過鄭英鑾交付244 萬元予許惠分，鄭英鑾亦陸
    續交付不詳金額之款項予許惠分，至97年4 月間許惠分無法
    支付回收分紅款項，經向屏東縣東港鎮公所查詢後，二人始
    知受騙。於97年7 月3 日協商此等債務時，經扣除按期收取
    之回收分紅金額，許惠分尚欠葉秋蘭172 萬元、鄭英鑾298
    萬元，許惠分並簽發同額之本票分別交付二人等事實，均經
    證人葉秋蘭於警詢、檢察事務官詢問及原審審理中證述在卷
    （見警卷第4-7 頁、偵查卷第2 、3 頁、12、13頁、原審卷
    第47、48頁），核與證人鄭英鑾於警詢、檢察事務官詢問及
    原審審理時結證稱：被告於96年間說他們東港有攤位出租，
    可以投資，是一年份的，分5 萬及6萬 ，5 萬的一天收450
    元，6 萬的收550 元，當時伊沒有什麼錢，被告問伊有沒有
    其他朋友可以投資，伊就拉葉秋蘭進來，就這樣交錢給他，
    當初被告有拿中央市場合約書給伊看，伊有拿給葉秋蘭看，
    被告起初付錢都正常，但付到隔年的2 、3 月就沒有給伊錢
    ，伊去鎮公所查，鎮公所說沒有這件事，被告欠伊的部分是
    298 萬（見原審卷第48頁反面至第50 頁 ）等語大致相符，
    而被告於原審審理中亦不否認收取鄭英鑾、葉秋蘭上開投資
    款項，且其於警詢並已坦認：其於96 年1月間某日，向鄭英
    鑾說其有多個市場攤位可供投資分紅，賺取紅利，鄭英鑾陸
    續有收到紅利，後來於同年4 月間又介紹葉秋蘭參加投資，
    其向鄭英鑾、葉秋蘭偽稱有東港華僑市場有4 、50個攤位可
    供出租賺取紅利，為取信二人才偽造合約書，其因為生意失
    敗，才以此方式詐使二人投資等語明確（警卷第1-3 頁），
    此外，復有「中央市場合約書」及「讓渡契約」及其上之簽
    名、印文影本各1 份、被告簽發之金額172 萬元及298 萬元
    本票影本各1 張存卷足參（警卷第17頁-22 頁、24頁）。此
    部分事實亦堪認定，被告辯稱：葉秋蘭交給鄭英鑾轉交給伊
    的錢，大約70萬元，鄭英鑾本人則根本沒有拿自己的錢投資
    云云，均無可採。上開鄭英鑾所稱：5 萬的一天收450 元，
    6 萬的收550 元等情，與葉秋蘭所稱5 萬的一天回收400 元
    ，6 萬的回收500 元等情，固有差距，然參諸被告於原審所
    稱：伊有叫鄭英鑾召一些朋友來投資，並答應鄭英鑾介紹一
    個攤位，可抽50元；及鄭英鑾所證：該50元係伊與被告二人
    平分等語，則鄭英鑾所稱回收450 、550 元，較葉秋蘭所稱
    400 元、500 元各多50元，實係因嗣後被告另允諾給鄭英鑾
    抽傭之結果，並非二人就被告佯稱可回收分紅之金額，證述
    有所歧異，自無礙二人證言之可信性。被告雖辯稱：鄭英鑾
    知悉此為騙局，並有抽傭云云，惟鄭英鑾固不否認有抽傭，
    然縱依被告所述，鄭英鑾每介紹1 單位，抽取50元，全歸鄭
    英鑾所得，與每單位5 萬元或6 萬元相較，亦僅約百分之一
    ，而被告尚欠鄭英鑾298 萬元，並開立本票交付鄭英鑾等事
    實，並經本院認定如前，鄭英鑾倘知悉並亦被告所稱之攤位
    及工程存在，自無可能為微薄之抽傭，而自行投資數百萬元
    ，甘冒此重大損害風險，被告此部分所辯顯違事理，不足採
    信。
(三)、被告於本院審理中雖辯稱：上開「中央市場合約書」、「讓
    渡契約書」均非伊所偽造，其上之簽名均非伊所簽，印章亦
    非伊所蓋，不知何人所蓋云云。惟查被告於警詢已供承「葉
    春郎」的印章是伊本人所蓋，伊為為取信二人才偽造合約書
    等語（警卷第2 、3 頁），況印文外觀上並無何人蓋用之特
    徵，被告縱為免遭人識破該合約書為偽造，亦無必要委由他
    人代為蓋用偽造，故「葉春郎」的印章係被告委由他人代為
    偽刻，而由被告本人蓋用偽造本件印文應堪認定。又合約書
    上立契約人「王憲昭」、讓渡契約上立讓渡書人「徐志雄」
    之簽名均係被告拜託他人等情，業經被告於本院準備程序坦
    承在卷（本院卷第33頁），按諸常情，被告為免親自簽名，
    遭人循筆跡發覺各該合約書及讓渡書均係偽造，而委請他人
    代為書寫，自與事理相符，然此亦無礙於被告偽造上開私文
    書之事實認定，被告此部分所辯亦屬事後卸責之詞，不足採
    信。
(四)、上開被告於無法支付約定之分紅後，偽造本件讓渡契約，持
    向鄭英鑾等人出示行使，用以取得鄭英鑾等人繼續信賴等情
    ，業經證人鄭英鑾於原審審理中證稱：被告沒錢支付，就拿
    偽造之讓渡契約出來，說是徐志雄有其他的工程虧損，所以
    挪用了這些費用，伊怕其他人不相信被告，就請被告出示一
    個證明，被告就拿讓渡契約給伊及其他人看，說徐志雄真的
    有把攤位讓出來給伊和其他的被害人，伊沒有見過徐志雄，
    被告說徐志雄是東港鎮民代表，被告欠伊的部分是298 萬等
    語在卷（見原審卷第48頁反面至第50頁），核與證人葉秋蘭
    於原審所證：被告沒有再付錢以後，伊與鄭英蘭去問他，被
    告有拿讓渡契約給鄭英鑾，意思是要鄭英鑾相信被告等語（
    原審卷第48頁）悉相符合。且觀諸卷附讓渡契約書記載之立
    約日期為97年5 月20日，與證人葉秋蘭、鄭英鑾所稱被告是
    97年4 月間起無法支付約定回收分紅之款項，始再提出該讓
    渡書等情節亦屬相合，此部分事實亦屬明確，被告辯稱：本
    件讓渡契約非伊所偽造，要問鄭英鑾云云，顯無足採。
(五)、綜上所述，被告本件犯行事證明確，堪可認定。
四、(一)核被告所為，係犯刑法第216 條、第210 條之行使偽造私
    文書罪、同法第339 條第1 項之詐欺取財罪。被告偽造「徐
    志雄」、「蔡明文」印文及簽名、「葉春郎」印文、「王憲
    昭」簽名之行為係偽造各該私文書之部分行為，偽造私文書
    後復持以行使，其偽造之低度行為又為行使之高度行為所吸
    收，均不另論罪。(二)又被告分別自96年1 月、4 月起開始以
    上開詐術向鄭英鑾、葉秋蘭詐取財物，於同年8 月起並以有
    其它工程可以投資分紅，接續向彼等詐財，其各次詐財行為
    緊接、手段類同、目的同一，應係接續一個詐欺取財行為；
    又被告行使偽造中央市場合約書以取信鄭英鑾、葉秋蘭，以
    此詐術遂行詐欺取財之犯行，此行使偽造私文書之行為與施
    詐術之行為，依社會通念實無從區分為數行為，就法律評價
    而言，亦無為數次評價之必要，自應認係以一行為犯之，從
    而被告行使上開行使偽造合約書，向鄭英鑾、葉秋蘭詐欺取
    罪，侵害二人之個人法益，觸犯詐欺同種二罪名及行使偽造
    私文書等數罪名，而依想像競合犯之規定，從一重之行使偽
    造私文書罪處斷。(三)被告行使偽造讓渡契約書，係上開行使
    偽造中央市場合約書向鄭英鑾、葉秋蘭詐欺取財之犯行被發
    覺後，該犯罪已終了後，被告為掩飾犯罪，而另行起意所為
    之犯行，與前揭行使偽造私文書（即中央市場合約書）之間
    ，犯意個別，行為獨立，自應分論併罰。(四)被告委請不知情
    之他人代為偽刻上開印章、偽簽上開簽名，而為本件犯行，
    此部分均屬間接正犯。另被告利用不知情之鄭英鑾向葉秋蘭
    行使偽造私文書及詐欺取財部分，亦屬間接正犯。(五)起訴書
    雖記載本件被告犯罪係於96年4 月及11月間，惟其認定之詐
    欺金額為葉秋蘭172 萬元、鄭英鑾298 萬元，顯係包括葉秋
    蘭自96年4 月起及鄭英鑾自96年1 月起，扣除已回收分紅之
    金額，所剩餘額，其起訴範圍自包括各該期間全部之詐欺事
    實，併此敘明。
五、原審認定被告犯行明確，予以論科，固非無見。惟查(一)被告
    行使偽造之中央市場合約書詐欺鄭英鑾、葉秋蘭之財物部分
    ，固屬一行為觸犯詐欺同種二罪名及行使偽造私文書等數罪
    名，而依想像競合犯之規定，從一重之行使偽造私文書罪處
    斷，然此部分與行使偽造讓渡契約之行為，係屬分論併罰之
    數罪，已如前述，原判決謂被告係行使偽造之中央市場合約
    書及讓渡契約，向鄭英鑾、葉秋蘭詐欺取財，而概以想像競
    合犯之規定，從一重處斷，認事用法均有違誤。(二)又被告尚
    欠葉秋蘭172 萬元、鄭英鑾298 萬元，係包括葉秋蘭自96年
    4 月起及鄭英鑾自96年1 月起，扣除已回收分紅之金額，所
    剩餘額，已如前述，原判決認定葉秋蘭、鄭英鑾分別於96年
    4 月間及11月間，交付172 萬元及298 萬元，顯與卷證資料
    不合，此事實之認定即有瑕疵。(三)按刑法上所謂署押，乃指
    於紙張或物體上簽署姓名或其他符號，用以證明一定之意思
    表示，或一定之事實者而言。至文書有書寫他人姓名者，若
    該所書寫之姓名僅資識別，而非證明一定意思表示或一定事
    實者，縱未經該他人授權書寫，既非表示該他人簽名之意思
    ，即不生偽造署押之問題。再者，印章、印文在社會生活上
    用以代表人格之同一性，資以認證特定人意思表示之確實性
    ，是偽造印章、印文罪之保護客體為印章、印文之真實性，
    間接則保護公共信用，因此擅自製作他人印章、印文，使人
    誤信為他人所有或所為，除非證明製作當時，僅係以供鑑賞
    或習藝，自始即於公眾或他人不致發生損害之虞者外，即應
    構成該偽造印章、印文罪（最高法院86年度台上字第47號、
    92年度台上字第2648號、93年度台上字第861 號判決意旨參
    照）本件偽造之中央市場合約書上記載「經本公所同意定立
    本契約如下：
    發標人：王憲昭（手寫）（以下稱甲方）
    得標人：葉春郎（印文）（以下稱乙方）」等內容，本件偽
    造之讓渡契約書記載：「立本人徐志雄（手寫並蓋有印文）
    自民國97年2 月16日起，…」等內容，固有上揭合約書及讓
    渡書可按（警卷第21頁、偵卷第22頁），此部分王憲昭、徐
    志雄姓名之書寫，均僅係契約內容中關於人別之識別的記載
    ，並非用以表示一定的意思或一定之事實，與一般文字書寫
    無異，與刑法所謂之「署押」尚屬有間。原判決認定此部分
    亦屬刑法第17條所定偽造之署押，併予宣告沒收，亦有誤會
    。(四)本件偽造之中央市場合約書及讓渡契約書乃被告所有犯
    偽造私文書罪所生之物，且同係行使犯詐欺取財罪所用之物
    ，均應依刑法第38條第1 項第2 款、第3 款為沒收之宣告，
    該偽造之文書上存在之偽造的署押、印文，即無依刑法第21
    9 條重覆宣告沒收之必要。原審未就該等偽造之私文書沒收
    ，而另對此等印文及署押依刑法第219 條為沒收之宣告，亦
    有未洽。綜上所述，被告上訴否認犯罪，固無理由，惟原判
    決既有上開可議，自仍應由本院撤銷改判。
六、爰審酌被告以上開行使偽造私文書之方式，持偽造之合約書
    、讓渡書，持向他人騙取金錢，除造成他人財產上之損失，
    並嚴重損及人與人之間之信賴感，所為殊無足取，並參酌被
    害人所受損害匪淺、被告犯後否認犯行，尚未與告訴人和解
    並賠償告訴人所受之損害之犯罪態度，分別量處如主文第二
    項所示之刑，並依法定其應執行刑。本件偽造之中央市場合
    約書及讓渡契約書各1 份及偽造之「葉春郎」、「徐志雄」
    、「蔡明文」印章各1 枚，均係被告所有犯偽造私文書罪所
    生之物，且同係行使犯詐欺取財罪所用之物，此等文書及印
    章雖未扣案，惟亦無法證明已滅失，自均應依刑法第38條第
    1 項第2 款、第3 款為沒收之宣告。另該偽造之文書既已沒
    收，其上存在之偽造的署押、印文，即無依刑法第219 條重
    覆宣告沒收之必要，併此敘明。
據上論斷，應依刑事訴訟法第369 條第1 項前段、第364 條、第
299 條第1 項前段，刑法第216 條、第210 條、第339 條第1 項
、第55條、第51條第1 項第5 款、第38條第1 項第2 、3 款，刑
法施行法第1 條之1 ，判決如主文。
本案經檢察官朱秋菊到庭執行職務。
中    華    民    國   100    年    11    月    16    日
                  刑事第十庭    審判長法  官  陳中和
                                      法  官  邱永貴
                                      法  官  蔡國
以上正本證明與原本無異。
如不服本判決應於收受本判決後10日內向本院提出上訴書狀，其
未敘述上訴理由者，並得於提起上訴後10日內向本院補提理由書
狀（均須按他造當事人之人數附繕本）「切勿逕送上級法院」。
中    華    民    國   100    年    11    月    16    日
                                      書記官  周青玉
附錄法條：
中華民國刑法第210條
偽造、變造私文書，足以生損害於公眾或他人者，處5 年以下有
期徒刑。
中華民國刑法第216條
（行使偽造變造或登載不實之文書罪）
行使第210 條至第215 條之文書者，依偽造、變造文書或登載不
實事項或使登載不實事項之規定處斷。
中華民國刑法第339條
意圖為自己或第三人不法之所有，以詐術使人將本人或第三人之
物交付者，處5 年以下有期徒刑、拘役或科或併科1 千元以下罰
金。